【裁判字號】    89,訴,107
【裁判日期】    890419
【裁判案由】    給付借款
【裁判全文】
臺灣雲林地方法院民事判決  八十九年度訴字第一○七號
    原      告  第一商業銀行北港分行
    法定代理人  乙○○
    訴訟代理人  甲○○
    被      告  丁○○
                丙○○
右當事人間請求給付借款事件，本院判決如左：
    主    文
被告應連帶給付原告新台幣伍佰陸拾玖萬零柒佰伍拾玖元，及如附表所示之利息、違
約金。
訴訟費用由被告連帶負擔。
    事    實
甲、原告方面：
一、聲明：如主文第一項所示。
二、陳述：
（一）、被告丁○○以被告丙○○及訴外人詹德敏、詹楊絨為連帶保證人，於民國八
        十年、八十七年及八十八年間向原告借款五筆共六百三十萬元，利息按各筆
        借款契約約定，逾期清償在六個月以內者，按上開利率百分之十，超過六個
        月者，按上開利率百分之二十計付違約金，並按月計付本息。上開借款除攤
        還部分本息外，餘迄未依約清償，依被告等所立之借據條款約定，任何一宗
        債務不依約清償本金獲利息時，視為全部到期，依法被告等自應負連帶清償
        之責，為此提起本件訴訟。
（二）、被告丁○○雖稱除八十年七月九日借款二百九十萬元之借據外，其他借據上
        之簽名均非其所親簽，但其自承印鑑一直存放於其母親詹楊絨處保管，且被
        告等之印鑑與本行印鑑卡相符，印鑑卡上亦約定核對印鑑相符即可借款、放
        款，現銀行之放款經辦業務均如此處理；伊與被告丁○○間之借款債務性質
        上為長單，無須每年換單，被告丁○○明知而放任詹楊絨保管並由他人使用
        印鑑章，其以外出工作為由，將印鑑章交付年邁母親保管違背經驗法則，況
        於八十八年六月間被告丁○○尚親至原告處提高抵押額度，顯見被告丁○○
        之印鑑章在其控管之下。
（三）、被告丁○○親自簽署開戶印鑑卡，其欲將印鑑及存簿交付何人使用乃其自由
        ，本行僅負核對印鑑之注意義務，且被告丁○○於八十八年六月三十日至原
        告處提高抵押土地的最高限額額度，並親簽約定書、聲明書、他項權利變更
        契約書，而抵押權權利價值變更，需有所有權狀及印鑑章，證人邱玉婷亦到
        庭證述被告丁○○所否認之四筆借款係被告丁○○親自簽名申請，由詹德敏
        或其朋友送申請書及蓋有印鑑之借據，由其受理申請，並經主管經辦人員核
        對印鑑章無誤及審核擔保品價值決定放款額度後即放款入被告丁○○之戶頭
        ，依據約定書及印鑑卡上之約定條款，被告丁○○自應負清償責任。
三、證據：提出借據五紙、放款戶授信明細查詢單、聲明書、約定書、他項權利證明
    書各一份、他項權利移轉變更契約書三份、被告印鑑卡、戶籍謄本各二份為證。
乙、被告方面：
一、聲明：駁回原告之訴。
二、陳述：
（一）、原告請求之金額與被告於八十年七月九日向其所借貸之二百九十萬金額不符
        ，除二百九十萬元之金額外其餘皆不知情，原告一直增加被告丁○○之借款
        額度，卻未曾告知被告丁○○陸續借款之事實，足見原告放款作業過程不正
        常，其他銀行未有如原告未經被告親自申請即放款，今向伊等請求清償上揭
        除二百九十萬元外之借款，並無理由。
（二）、被告丁○○部分：除八十年七月九日借款二百九十萬元之借據外，其他借據
        上之簽名均非其所親簽，印鑑一直存放於母親詹楊絨處，交其保管供每年換
        單之用，但並未授權詹楊絨可以使用該印鑑以陸續借款，且之後借款之金額
        均非經其手，不知原告放款至何處，且原告提出聲明書上之簽名並非其筆跡
        ，約定書係其與詹德明去簽的，但當時所講的是支票融資貸款，原告之經辦
        人員黃清輝稱須提高對保額度，伊始簽名。
丙、本院依職權訊問證人詹德絨、黃俶玲、邱玉婷。
    理    由
一、本件原告主張：被告丁○○於八十年七月九日起陸續向其借款五筆，分別為二百
    九十萬、一百萬、一百萬、六十萬、八十萬元並以被告丙○○及訴外人詹楊絨、
    詹德敏為其連帶保證人，上開借款除攤還部分本息外，餘迄未依約清償而視為全
    部到期，依法被告自應負連帶清償之責，為此提起本件訴訟等語。被告則以：伊
    等只知於八十年七月九日借款二百九十萬之金額，其餘借款皆不知情，且其他借
    據並非被告丁○○所簽名，原告亦未告知被告丁○○債務增加之事，印鑑章一直
    存放於母親詹楊絨處，交其保管供每年換單之用，但並未授權詹楊絨可以使用該
    印鑑以陸續借款，且之後借款之金額均非經其手，不知原告放款至何處，原告提
    出聲明書上之簽名並非其筆跡，約定書係其與詹德明去簽的，但當時所講的是支
    票融資貸款，原告之經辦人員黃清輝稱須提高對保額度，伊始簽名等詞資為抗辯
    。
二、原告主張之事實，業據其提出借據五紙、放款戶授信明細查詢單、聲明書、約定
    書、他項權利證明書各一份、他項權利移轉變更契約書三份、被告印鑑卡二份為
    證，被告對於其中借款二百九十萬元（本金尚有二百二十九萬零七百五十九元）
    及附表編號一所示之利息及違約金之事實並不爭執，原告該部分之主張，自堪信
    為真實。被告另以前揭情詞置辯，經查：
（一）、證人詹楊絨到庭證述：「剛開始伊保管被告丁○○之印鑑章，但目前不知給
        誰了，保管期間是否有持丁○○之印鑑章蓋借據，伊已忘記了，詹德敏借款
        有告知伊，始蓋伊印鑑章」等情，證人黃淑玲（即訴外人詹德敏之妻）亦到
        庭證稱：「當初伊與詹德敏出大部分的錢興建供本件借款擔保之房屋，供以
        擔保之土地為婆婆（即詹楊絨所有），另三棟房屋為被告丁○○、丙○○及
        伊先生各自所有，借款本息均由伊與詹德敏負擔，現經濟發生困難，無法清
        償借款，伊婆婆說願由原告處理土地及房屋」等語，而證人邱玉婷（即代表
        原告受理本件借款申請之職員）到庭證述：「當初二百九十萬元之借款，並
        非被告丁○○親自申請，但是丁○○親自簽名，其後之借款則由詹德敏或其
        朋友送申請書及蓋有印鑑章之借據前來借款，因核對印鑑章無訛即放款至被
        告丁○○在原告處開立之戶頭」等語，足見附表編號二至五之借款均由訴外
        人詹德敏或第三人取得蓋有被告及詹楊絨印鑑章前向原告借款，縱如被告丁
        ○○所稱訴外人詹德敏及黃俶玲持其印鑑章借款且未告知伊借款金額，而衡
        之被告丁○○尚於八十八年六月三十日至原告行對保程序，有原告提出約定
        書一份在卷可稽，而按民法第一百六十九條前段所規定之表見代理，必須本
        人就某種法律行為確有表見之事實，足使第三人就該法律行為信該他人有代
        理權之情形，始屬相當，故本件被告丁○○上開對保行為、詹德敏交付蓋有
        被告印鑑章借據以向原告借款及憑以借款之借據上所蓋印文核與被告詹德敏
        留存在原告之印鑑卡上之印鑑文相符等事實，依上揭說明，對原告而言，應
        認為已有令原告信詹德敏或其他第三人有為代理被告丁○○為借款行為之表
        見代理事實存在，故被告詹德敏自應負授權人即借款人之責任，是被告丁○
        ○抗辯其未授權使用印鑑以陸續借款，之後借款金額均非經其手，不知原告
        放款至何處云云，並非可採。又依被告丁○○於八十八年六月三十日至原告
        行對保程序並親署之約定書第一條即明載：「本約定書所稱一切債務，係指
        立約人於現在（含過去所負現在尚未清償）及將來對貴行所負之票據、借據
        、墊款、保證等債務及其他債務，並包括其利息、遲延利息、違約金、損害
        賠償及其他相關費用」等文字，足見上揭對保之內容並非僅限於支票融資貸
        款，是被告丁○○空言抗辯約定書係其與詹德明去簽的，但當時所講的是支
        票融資貸款，原告之經辦人員黃清輝稱須提高對保額度，伊始簽名云云，亦
        非可採。
（二）、另被告丙○○並不否認借據上印鑑章之真正，且核與被告丙○○在原留印鑑
        卡上印鑑文相符，故依印鑑卡上之記載：「茲將本人使用於各種票據、借據
        及一切憑證之印鑑蓋於背面，並留存為據，同時聲明凡各種票據、借據及一
        切憑證上之印文與本留存印鑑相符，即生效力」及借據第十二條明定：「凡
        持有貴行發給借款人（或保證人）印鑑，前往貴行請求返還或更換擔保物及
        其他相關文件者，均視為借款人（或保證人）之代理人，貴行得准予返還或
        更換之」等約定，被告就附表編號二至五所示之借款，仍應負連帶保證人責
        任，是其抗辯除二百九十萬元之金額外其餘皆不知情，原告一直增加被告丁
        ○○之借款額度，卻未曾告知被告丁○○陸續借款之事實，原告放款作業過
        程不正常等詞，尚難採取。
（三）、末證人黃俶玲到庭證述：「當初伊與詹德敏出大部分的錢興建供本件借款擔
        保之房屋，供以擔保之土地為婆婆（即詹楊絨所有），另三棟房屋為被告丁
        ○○、丙○○及伊先生各自所有，借款本息均由伊與詹德敏負擔，現經濟發
        生困難，無法清償借款」等情，且依上開（二）之說明，可知本件借款雖係
        以被告丁○○之名義向原告借款，惟實際使用借款金額及清償借款本息之人
        為訴外人詹德敏，但此乃被告丁○○甚或被告丙○○與訴外人詹德敏間之債
        權債務關係，非本件所得審究之範圍，附此敘明。
三、原告爰依消費借貸及連帶保證之法律關係請求被告連帶給付五百六十九萬零七百
    五十九元，及如附表所示之利息、違約金為有理由，應予准許。
據上論結，原告之訴為有理由，依民事訴訟法第八十五條第二項，判決如主文。
中      華      民      國      八十九    年      四      月    十九    日
                                    臺灣雲林地方法院民事庭
~B法      官  楊曉惠
右為正本係照原本作成
如對本判決上訴須於判決送達後二十日內向本院提出上訴狀。（須附繕本）
中      華      民      國    八十九    年      四      月     十九     日
~B法院書記官  謝俊森


司法院資訊處製作；財團法人民間司法改革基金會備份。
